臺灣臺北地方法院刑事判決　　　　　 95年度訴字第833號
公　訴　人　臺灣臺北地方法院檢察署檢察官
被　　　告　甲○○
選任辯護人　陳冠宇律師
選任辯護人　成介之律師
上列被告因違反藥事法等案件，經檢察官提起公訴（94年度核退
偵字第33號），本院判決如下：
    主  文
甲○○販賣第四級毒品，未遂，處有期徒刑參年陸月。
扣案之第四級毒品硝西泮藥錠拾貳顆均沒入銷燬之。
    事  實
一、甲○○明知硝西泮（Nitrazepam）為公告查禁之第四級毒品
    ，依法不得販賣、持有，詎於民國94年8月3日下午3時許，
    向位於臺北市中原公園附近某不詳藥局，以每顆新臺幣（下
    同）30元之代價購入第四級毒品硝西泮（Nitrazepam）12顆
    後，竟起營利意圖，基於販賣毒品之犯意，於同日某時許，
    在臺北市○○區○○街122號2樓住處內，利用電腦上網，進
    入網址http://chat.f1.com.tw/UT網際空間聊天室「北部人
    聊天室」中，以匿稱「藥藥」之化名，向進入該聊天室之不
    特定人兜售前開毒品，表示得以每顆250元、每次至少購買4
    顆即1,000 元之價格，對外實施販賣第四級毒品以營利。嗣
    經在網站上進行巡邏之員警發現後，佯以匿稱「Jeff」之客
    戶名義進入聊天室，向甲○○訂購前開毒品，並留下電話號
    碼後，雙方乃以電話約定於同日下午7時許，在臺北市○○
    區○○街四平公園交易，屆期甲○○果依約前來，為警當場
    查獲甲○○，並扣得第四級毒品硝西泮（Nitrazepam）12顆
    及先前供連絡使用之0000000000行動電話SIM卡1片。
二、案經臺北市政府警察局中山分局報告臺灣臺北地方法院檢察
    署檢察官偵查起訴。
    理  由
壹、證據能力之爭執：
（一）本件有關證據能力之爭執，分為以下3部分：
  (1)被告甲○○之警詢筆錄：被告主張警詢筆錄之記載與警員、
    被告間當時之訊答過程內容不符，且未經連續錄音，認為被
    告之警詢筆錄，無證據能力。
  (2)台北市政府警察局中山分局警員乙○○之電話錄音帶及譯文
    ：被告主張，公訴人在審理中援引警員乙○○在查獲前與被
    告二人互通電話之錄音帶1捲、譯文1份為公訴證據，與被告
    所記憶之電話中談話內容不符，無證據能力。
  (3)證人廖佩玲（改名為「廖婕汝」）警詢、偵查筆錄、證人乙
    ○○之偵查筆錄：被告主張，均為被告以外之人在審判外之
    陳述，無證據能力。
（二）經查：
  (一)被告之警詢筆錄：
    被告之警詢錄音帶，經本院會同被告及辯護人勘驗結果，為
    全程錄音，並無間斷，且詢答間語氣平和，亦無脅迫、誘導
    之情形，尤以該勘驗結果，經核與警詢筆錄僅有詳簡上之差
    異，依其陳述內容與所述查獲情節，並無二致，嗣經被告及
    辯護人於審理中共同確認，已無爭執，有勘驗筆錄附卷（參
    見96年1月4日本院勘驗筆錄及被告之刑事陳報答辯狀(二)）。
    是該筆錄既經查無違背刑事訴訟法第93條之1第2項、第100
    條之3第1項之規定，又經被告及辯護人表示不再爭執，本件
    被告警詢時所為之陳述，自有證據能力，堪供為本件審判之
    基礎（至於被告之辯護人，又於庭後之「刑事言詞辯論意旨
    狀」之書狀中，再度提及「警員詢問時數度關掉錄音機，致
    錄音中斷……」等文字，似對該筆錄又再度爭執，然因該書
    狀文字並未說明其理由，且與被告及辯護人在本院準備程序
    、合議庭審理中，專就該部分筆錄所為調查時，以言詞明示
    不爭執之意思相反，從而，其前後矛盾之意思表示，即為本
    院所不採）。
  (二)台北市政府警察局中山分局警員乙○○之電話錄音帶及譯文
    ：
    (1)本院審理中，公訴人援引警員乙○○在查獲前與被告二人
      互通電話之錄音帶1捲、譯文1份為公訴證據，嗣經被告、
      辯護人亦自行援引該錄音帶後，亦自行依該錄音帶完成譯
      文1份，併供本院參考。先後二份譯文，經本院審理中分
      別提示公訴人、被告、辯護人審閱後，經雙方同意，檢、
      辯雙方所提供之譯文內容，亦只有少數文字間之差異，且
      其差異均無關宏旨，並無實質上之不同。茲因被告、辯護
      人一方所提出之譯文內容較完整、詳實，故本件之審判有
      關該電話錄音譯文之引用方面，應以被告、辯護人所提出
      之譯文內容為準，均經詢問二造徵得同意後，記明於本院
      審理筆錄在卷（參見本院96年5月3日審理筆錄）。是該部
      分之證據，雙方既無爭執，自應以被告、辯護人一方所提
      出之譯文內容為本件審判之依據，且有證據能力。
    (2)至於被告雖在書狀（參見刑事陳報暨補充答辯狀(三)）中，
      又主張該電話錄音，應【不只1次】，且依【被告之記憶
      】，似乎應另有其他內容，從而除前揭電話譯文外，被告
      辯護人在本案行言詞辯論前，又依被告之回想當時電話問
      答內容，另行製作補充之譯文1份送交本院參考（參見刑
      事陳報暨補充答辯狀(三)）。惟查，上開辯護人所提出之補
      充譯文既係經由【被告之回想】所製作，其他並無任何依
      據堪資佐證；且所謂【雙方所通電話應不只1次】云云，
      亦只有被告片面之陳述，是該部分之補充譯文，其可信度
      本滋疑義，尤以本件補充譯文之提出，距離查獲當時已逾
      1年半，被告之記憶是否仍然正確，亦有可疑。尤以該部
      分之譯文，業經辯護人訊問證人乙○○時，業經證人嚴詞
      否認，從而，該部分之補充譯文，即無證據能力，附此敘
      明。
  (三)證人廖佩玲、乙○○之警詢、偵查筆錄：
    按「被告以外之人於審判外之言詞或書面陳述，除法律有規
    定者外，不得作為證據」，刑事訴訟法第159條第1項定有明
    文。證人廖佩玲、乙○○之警詢、偵查筆錄，既為被告以外
    之人在審判外之陳述，且被告主張無證據能力，即有理由，
    本件審判就該部分不予援用（至於證人乙○○嗣後在本院審
    理中另具結為證。其審理中所為之證述，即有證據能力，無
    庸贅述）。
貳、實體方面：
一、被告甲○○於審理中矢口否認犯行，辯稱：(1)伊上網不是賣
    藥，只是與對方聊天，並沒有要販賣之意，是聊天的對方（
    指警方）先說要購買，伊才同意販賣，故本案為陷害教唆，
    應不為罪。(2)又伊並不知販賣之藥品是第四級毒品，只知是
    醫院之管制藥物，屬於安眠藥性質，故主觀上沒有販賣第四
    級毒品之故意云云。經查：
（一）按刑事偵查技術上，對於原已犯罪或具有犯罪故意之人，
      以設計引誘之方式，使其暴露犯罪事證，而加以逮捕或偵
      辦者，通稱為機會提供型之「誘捕偵查」；與所謂「陷害
      教唆」，係指行為人原不具犯罪之故意，純因司法警察之
      設計教唆，始萌生犯意，進而實施犯罪構成要件之行為，
      即通稱犯意誘發型之「誘捕偵查」者，顯有不同。前者之
      行為人因原即有犯罪之事實或犯罪之決意，故雖係經由誘
      捕，惟此乃偵查犯罪之必要手段，故仍構成犯罪，後者之
      「陷害教唆」則否。以本件而言，被告係主動在家中之電
      腦上，以化名「藥藥」上網，在聊天室中對不特定人兜售
      藥物，此參酌本院勘驗警詢錄音內容中，被告答覆警方詢
      問時之問答，如：「（警方問）你今天是如何上網來販售
      藥物？（被告答）就打字問人家，有沒有人要買啊！（問
      ）在那邊上網的？（被告答）UT聊天網。（警方問）是在
      那邊電腦上網？（被告答）在家裡。（警方問）就是現在
      住的地方，台北市○○區○○街122號2樓？（被告答）對
      。（警方問）上網販售藥物噢？（被告答）對。（警方問
      ）你上網販售藥物的時候，有沒有特定對象？（被告答）
      沒有。……我主要是上去聊天，只是名字故意取的……。
      （警方問）你上網賣這個禁藥，都是怎樣跟人家聊天？（
      被告答）通常人家看到我的名字就會問了。（警方問）因
      為你上網的名稱是「藥藥」？（被告答）對啊。（警方問
      ）所以只要上網的人，看到你的稱，就會主動問你？（
      被告答）對啊」等語即明（以上均參見本院96年1月4日勘
      驗筆錄）。是被告之使用「藥藥」化名上網，並非基於警
      方之教唆，而係出於主動；且其上網之本來目的即在誘使
      人主動向其訊問以購買藥物，原即有犯罪之決意，並非因
      警方之攀談所誘發，且警方之與被告約定購買藥物，亦只
      是提供犯罪機會，並非出於陷害，尤以被告辯稱，是警員
      主動表示要向伊購買云云，然依卷附被告在網路聊天室對
      答譯文以觀：
           12:19  藥藥：「像FM2的」
           12:19  警方：「你是賣藥的嗎？」
           12:20  藥藥：「一顆250，最少4顆」
           12:23  藥藥：「吃了會昏昏的時候做啥都知但醒來會
           12:24  警方：「不錯」
           12:25  藥藥：「我不知你要不要，不要就算，我也不
           12:27  警方：「如何聯絡？」
           12:27  藥藥：「小小長型白淡黃」
           12:33  警方：「有2通」
           12:33  藥藥：「0925的」
           12:33  藥藥：「多九打」
           12:34  藥藥：「AIS」
           12:34  藥藥：「跟ICE唸法一樣」
      警方於12時19分時，只是以訊問方式向被告問稱：「你是
      賣藥的嗎？」，其間並無任何事證，足證警方有主動表示
      購買之意。反觀被告先在警方為上開詢問前，即已明言：
      「像FM2的」等語，即已具體敘明所售賣之藥物含有類似
      毒品之性質；繼於警方詢問是否販賣藥物後之1分鐘（即
      12時20分許），表示：「一顆250，最少4顆」，已具體表
      達販賣毒品之價格；旋於12時25分許，又稱：「我不知你
      要不要？要就要，不要就算。我也不怕沒人跟我拿」等語
      ，在在足證本件是被告在兜售毒品，與「陷害教唆」無關
      。被告所辯，本件是「陷害教唆」，初始並無販賣之故意
      云云，洵無足採。
（二）次查，被告辯稱本件查獲之毒品，伊並不知是第四級毒品
      ，只知是醫院之管制藥物安眠藥（學名STILNOX）。至於
      本件扣得之藥錠12顆，是渠持馬偕醫院所開之安眠藥處方
      箋，向坊間之藥局購得，一直以為是安眠藥，並不知是第
      四級毒品云云。惟查，依被告出具之馬偕醫院診斷証明書
      乙紙，其上記載被告使用（STILNOX）之日期，係自94 年
      9月17日始，與本件查獲之日期為94年8月3日相較，顯然
      係在馬偕醫院之醫師開具（STILNOX）安眠藥處方以前，
      故本件查獲之時，醫師根本即並未開具任何（STILNOX）
      之安眠藥處方予被告，被告所謂持醫師處方箋前往藥局購
      買藥物云云，即乏所據。次查，本件查獲之第四級毒品硝
      西泮（Nitrazepam）12顆，均經檢驗鑑定係含第四級毒品
      （Nitrazepam）成份，與（STILNOX）之成份本無任何關
      連，係屬毒品危害防制條例所規定之第四級毒品，有行政
      院衛生署管制藥品管理局94年10月14日管檢字第09400092
      67號函、檢驗成績書及查獲照片等附卷可稽。是本件扣案
      之藥錠，確為第四級毒品，並非市面上一般人得以持有之
      安眠藥，已臻明確，不可能有所混淆。又市面上縱有部分
      藥局或有可能擅自販賣禁藥，甚至查獲之偽藥、禁藥中，
      確有外在標示（STILNOX），但其實內含如本件查獲之毒
      品硝西泮（Nitrazepam）之情形（參見被證三），然既係
      偽藥、禁藥，即不可能係由合法、正當之藥局所售出，乃
      情理之必然，而行政院衛生署本為藥品之主管機關，馬偕
      醫院亦為素負盛名之醫院，衡情，馬偕醫院之醫師，自不
      可能開具業經行政院衛生署明文禁止之毒品成份處方箋，
      以供病患使用，乃理所必然，是被告辯稱係持處方箋向藥
      局購得之藥品云云，即與事理有所未合。況依被告辯稱查
      獲之毒品既係取自藥局，即應主動提供藥局之名稱、所在
      地或負責人之姓名，以供法院查證，但被告卻自始不能提
      供任何資料以供本院查察，甚至諉稱：被告已向購買之藥
      局詢問出庭之意願，但藥局負責人懼事，不願出庭作證，
      故不能提供負責人姓名以供傳喚云云，嗣於本院諭知僅須
      提供藥局之商號名稱、所在地即可時，又改口表示仍然無
      法提供云云，在在顯與常理有違。蓋被告既曾與售出扣案
      毒品之藥局協商出庭為證，即表示被告對該藥局位在何處
      業屬明知，有何必要在本院要求提供該藥局以供查證時，
      仍故意保留或執意隱瞞？尤以被告遭起訴之罪名係販賣第
      四級毒品，其法定本刑為3年以上、10年以下之重罪，設
      若被告所販賣之藥物若確係取自合法之權源，或如被告所
      辯，以為是根據醫師處方箋而購自合法藥局之安眠藥，則
      提供藥局之名稱以證明被告之行為係來自合法權源，為攸
      關被告有無罪行之根本，依經驗邏輯，豈有拒絕向法院提
      供藥品來源以證明本身清白之理？據上足證，被告所謂持
      醫院處方箋，向藥局購得毒品云云，均屬畏罪卸責之詞，
      並無足採。
（三）又被告雖患有憂鬱型疾患，且自90年1月起，即有至馬偕
      醫院就診紀錄，並自92年9月18日起經鑑定領有精神中度
      障礙手冊，有診斷証明書、「中華民國身心障礙手冊」各
      1份附卷可稽。惟憂鬱症或精神中度障礙，僅屬疾病之名
      稱，與刑法上所謂心神喪失、精神耗弱等攸關責任能力之
      鑑定，並非等價。依刑法第19條規定：「行為時因精神障
      礙或其他心智缺陷，致不能辨識其行為違法或欠缺依其辨
      識而行為之能力者，不罰。行為時因前項之原因，致其辨
      識行為違法或依其辨識而行為之能力，顯著減低者，得減
      輕其刑」等，係指行為人在行為當時，是否因其精神障礙
      或其他心智缺陷，致不能辨識其行為違法或欠缺依其辨識
      而行為之能力或其辨識能力已顯著減低者，始有其適用。
      尚非任何人一旦患有憂鬱症或其他精神官能疾病，即均得
      以諉稱辨識能力較一般人欠缺或有所降低，而逕邀免責之
      寬典。以本件而言，被告自警詢、偵查迄審理中，均得如
      常人應詢、答辯，其思維邏輯與表達判斷能力均與一般人
      無殊。參以被告在網路上之對答與電話錄音內容所見，被
      告對事物之辨別能力與處理問題之反應，均甚正常，尤足
      證明被告之行為能力並無較一般人顯著減低之情形。況依
      被告之犯罪手法，係在電腦聊天室上網，並以化名「藥藥
      」之身分兜售藥物，且依其自述係以每顆30元購入，250
      元賣出，甚至每次至少須購買4顆1,000元始進行交易等情
      以觀，被告之知識、經驗與生意頭腦，甚至優於一般犯罪
      人，而幾近智慧型犯罪類型，並無不能或欠缺辨識其行為
      之情形。末查，依本件之網路譯文、電話譯文所見，被告
      對其販賣藥物之功能，亦知之甚詳，此參諸被告言及：「
      就像FM2、一粒眠那種類似迷幻藥，它是醫院管制藥啦！
      很少人拿得到，效力就像它那樣子……吃了會比較放得開
      ，會很興奮、也會昏……不睡的話就會跟平常不一樣，人
      會很興奮……我聽我朋友說，可以磨成粉滲在飲料裡面，
      無色無味。量要多一點。飲料要放多少我不知道，我是沒
      試過……」等語以觀，被告對其推銷販賣之藥物，分明不
      是以治療失眠為目的，而是以相當於FM2、一粒眠等類似
      迷幻藥之毒品性質以為營利訴求，否則患有失眠症之人，
      何有吃完很興奮之必要？又何必特別強調「可以磨成粉滲
      在飲料裡面，無色無味」？綜上 足證，被告不僅並未因
      患有憂鬱症而致辨識能力顯著減低，甚至較一般人之行為
      能力尤有過之，自不得以患有憂鬱型疾患或持有身心障礙
      手冊，供作諉責之理由。
（四）據上，被告所辯均無足採，本件事證明確，被告犯行洵堪
      認定。
二、核被告甲○○所為，係犯毒品危害防制條例第4條第4項之販
    賣第四級毒品未遂罪。被告已著手於販賣之構成要件行為，
    只因交易對象實無購買毒品之意致未交貨即遭查獲，為未遂
    犯。而被告行為後，刑法已於94年2月2日修正公布，95年7
    月1日施行。有關未遂犯之文義並未變更，雖修正後之刑法
    ，業將未遂犯由修正前之第26條前段，改列於同法第25條第
    2項，惟因無關於刑罰輕重之比較，亦無有利或不利於行為
    人之問題，非屬法律之變更，自應依修正後刑法第25條第2
    項規定，減輕其刑。被告販賣毒品前持有毒品之低度行為，
    為其販賣之高度行為所吸收，不另論罪。又按毒品危害防制
    條例係為防止煙毒之禍害專就毒品管制所制定之法（參見立
    法理由），而藥事法係針對藥事之管理所作之規定，就禁止
    販賣第四級毒品及處罰而言，毒品危害防制條例第4條第4項
    乃藥事法第83條第4項之特別法，屬於法條競合，自應優先
    適用，而無再適用藥事法第83條第4項規定之必要，公訴人
    誤以為係想像競合犯，尚有未洽，惟既係以裁判上一罪關係
    起訴，爰不另為無罪之諭知。茲審酌被告之素行（被告於本
    件被查獲前之94年5月7日，即因犯販賣第二級毒品安非他命
    為警查獲，嗣經起訴後，經臺灣高等法院變更法條論以轉讓
    禁藥未遂罪，科處有期徒刑4月確定，有臺灣高等法院95上
    訴字第1562號、本院94年度訴字第829號判決影本各乙份在
    卷可憑。而本案被告之販賣第四級毒品之日期，係在94年8
    月3日，時值被告仍在前案之偵查、審理期間，竟復上網公
    然販賣毒品，足證被告品行不佳，且無視法律尊嚴；尤可議
    者，被告於本件販賣第四級毒品行為遭查獲後不足10日，又
    在94 年8月11日為警查獲吸食第二級毒品安非他命，嗣經本
    院裁定觀察勒戒，亦有臺灣臺北地方法院檢察署94年度警聲
    搜字第1138號卷影本、本院94年度毒聲字第556號裁定影本
    各1份在卷可考，均證被告與毒品間關係密切，且無悛悔之
    意，而本件販賣毒品之動機全在營利，犯罪後復矢口否認犯
    行，飾詞狡辯，態度不佳等一切情狀，量處如主文所示之刑
    。扣案之第四級毒品硝西泮藥錠12顆，應依毒品危害防制條
    例第18 條第1項前段規定沒入銷燬之。至於扣案之0000000
    000行動電話SIM卡1片，雖曾供被告與證人乙○○聯絡使用
    ，但僅為被告日常生活對外聯絡使用之物，與本案之犯罪尚
    無直接關連，無庸宣告沒收。
據上論斷，應依刑事訴訟法第299條第1項前段，毒品危害防制條
例第4條第4項、第6項、第18條第1項前段，刑法第11條前段、第
25條第2項，判決如主文。
本案經檢察官熊南彰到庭執行職務
中　　華　　民　　國　 96　　年　　5 　　月　　17　　日
                  刑事第十五庭審判長法  官   廖紋妤
                                    法  官   吳麗英
                                    法  官   楊台清
上正本證明與原本無異。
如不服本判決，應於判決送達後10日內向本院提出上訴狀（應抄
附繕本）。
                                    書記官   陳麗津
中　　華　　民　　國　　96　　年　　5 　　月　　17　　日
附錄本案論罪科刑所適用法條全文：
毒品危害防制條例第四條：
製造、運輸、販賣第一級毒品者，處死刑或無期徒刑；處無期徒
刑者，得併科新臺幣一千萬元以下罰金。
製造、運輸、販賣第二級毒品者，處無期徒刑或七年以上有期徒
刑，得併科新臺幣七百萬元以下罰金。
製造、運輸、販賣第三級毒品者，處五年以上有期徒刑，得併科
新臺幣五百萬元以下罰金。
製造、運輸、販賣第四級毒品者，處三年以上十年以下有期徒刑
，得併科新臺幣三百萬元以下罰金。
製造、運輸、販賣專供製造或施用毒品之器具者，處一年以上七
年以下有期徒刑，得併科新臺幣一百萬元以下罰金。
前五項之未遂犯罰之。
